臺灣彰化地方法院民事判決　九十年度重訴字第二六四號
　　原　　　告　戊○○
　　訴訟代理人　己○○
　　訴訟代理人　庚○○
右當事人間請求分割共有物事件，本院判決如左：
    主    文
被告應就其被繼承人江萬喬所有坐落彰化縣員林鎮○○段三二四地號、地目田、面積
○‧二九四四公頃、應有部分二分之一土地，辦理繼承登記。
兩造共有坐落彰化縣員林鎮○○段三二四地號、地目田、面積○‧二九四四公頃土地
應予原物分割，其分割方法如附圖(一)所示編號Ａ部分面積○‧一四七二公頃，分歸被
告公同共有取得；編號Ｂ部分面積○‧一四七二公頃，分歸原告取得。
訴訟費用由被告連帶負擔二分之一，餘由原告負擔。
    事      實
甲、原告方面：
  一、聲明：如主文第一、二項所示。
  二、陳述：
    （一）坐落彰化縣員林鎮○○段三二四地號、地目田、面積○‧二九四四公頃土
          地（下稱系爭土地），為原告與江萬喬所共有，應有部分各為二分之一，
          又江萬喬於原告起訴後訴訟程序進行中之民國（下同）九十年七月十六日
          死亡，其繼承人為被告丙○○、乙○○、甲○○、丁○○四人，均未辦理
          繼承登記，茲為訴請分割系爭土地，一併請鈞院判令各繼承人辦理繼承登
          記。而系爭土地係屬國宅用地，兩造間並無民法第八百二十三條所定不能
          分割之情事，且法律亦無禁止分割之規定，惟原告迭商請被告協議分割均
          無結果，爰依民法第八百二十三條第一項、第八百二十四條第二項之規定
          ，訴請依附圖(一)所示方案裁判分割。
    （二）被告雖稱兩造先父互有分管協定云云，然土地之分管約定，已因原告提起
          本件分割共有物訴訟而當然終止。又原告之分割方案，除使兩造均取得面
          臨道路之土地而無出入障礙外，亦使被告得保有地上建物，較符公平、適
          當原則，且兼顧兩造權益。若依被告如附圖(二)所示之方案，因被告主張分
          得部分之西側有寬敞道路可與外界聯絡，將造成兩造所得土地之經濟價值
          顯不相當，不符公平原則，且被告於系爭土地上建屋時，均已預留通道，
          並足供被告車輛出入，被告現亦仍使用該建物間通道出入，實無如被告所
          主張另劃割面積六米通道之必要。
  三、證據：提出土地登記謄本、調解不成立證明書、除戶謄本、繼承系統表、戶籍
      謄本為證。
乙、被告方面：
  被告乙○○未於言詞辯論期日到場，據其以前所為之聲明、陳述，暨其餘被告之聲
  明及陳述如下：
  一、聲明：求為適當判決。
  二、陳述：
    (一)系爭土地原為原告之父及被告之父江萬喬所共有，原共同耕作，迨至五十年間
      兄弟協議分開耕作，並以系爭土地中心位置區分為二，西邊由江萬喬耕作，東
      邊由原告之父耕作，至七十年間由於江萬喬後代相繼長大，原住居已不敷使用
      ，乃商得原告之父同意後興建房屋三棟。嗣原告之父逝世後，原告復於其父分
      管土地上耕作多年，四年前並改種果樹，且於中心點繫上鐵絲網區隔，後又挖
      魚池供人垂釣。
    (二)若依原告之分割方法，將使被告分得之耕地沒有出路，無法從事農業耕作，故
      被告請求依附圖(二)所示方案，即以目前占有使用現狀分割，並在系爭土地南邊
      留六米寬之道路供通行之用。
  三、證據：提出照片、土地登記謄本、建物登記謄本為證。
丙、本院依職權勘驗現場，並囑託彰化縣員林地政事務所派員測量及繪製土地複丈成
    果圖到院；復向彰化縣政府函詢系爭土地是否為國民住宅條例第十條所定施行區
    段徵收之土地。
    理      由
一、原共有人江萬喬已於訴訟進行中之九十年七月十六日死亡，其就系爭土地之應有
    部分二分之一，由被告丙○○、乙○○、甲○○、丁○○共同繼承，經原告具狀
    聲明由渠等承受訴訟，承受聲明狀並分別送達等情，有除戶謄本、繼承系統表、
    戶籍謄本在卷可稽，核無不合，應予准許。
二、被告乙○○經合法通知，無正當理由未於言詞辯論期日到場，核無民事訴訟法第
    三百八十六條各款所列情形，爰依原告之聲請，由其一造辯論而為判決。
三、本件原告起訴主張坐落彰化縣員林鎮○○段三二四地號、地目田、面積○‧二九
    四四公頃土地，為原告及江萬喬所共有，應有部分各為二分之一，江萬喬已於訴
    訟進行中之九十年七月十六日死亡，被告丙○○、乙○○、甲○○、丁○○為江
    萬喬之繼承人，迄未辦理繼承登記，系爭土地屬國宅用地，兩造間未訂有不分割
    協議，依物之使用目的亦無不能分割之情形，然兩造未能達成分割協議之事實，
    已據其提出土地登記謄本、除戶謄本、繼承系統表、戶籍謄本為證，核屬相符，
    並為被告所不爭執，自堪信為真實。
四、按各共有人，得隨時請求分割共有物。又共有物之分割，不能協議決定者，法院
    得因任何共有人之聲請，命為原物分配於各共有人；民法第八百二十三條第一項
    及第八百二十四條第二項第一款分別定有明文。復共有不動產之共有人中有人死
    亡者，他共有人請求分割共有物時，為求訴訟之經濟起見，可許原告就請求繼承
    登記及分割共有物合併提起，即以一訴請求該死亡之共有人之繼承人辦理繼承登
    記，並請求該繼承人於辦理繼承登記後，與原告及其餘共有人分割共有之不動產
    （最高法院七十年第一次民事庭會議決議參照）。次按每宗耕地分割後每人所有
    面積未達○‧二五公頃者，不得分割。但農業發展條例八十九年一月四日修正施
    行前之共有耕地，得分割為單獨所有，此於八十九年一月二十六日修正公布之農
    業發展條例第十六條第四款亦定有明文。查系爭土地為原告及江萬喬所共有，應
    有部分各為二分之一，地目田，且系爭土地總面積僅○．二九四四公頃，因此兩
    造將來分得之面積勢必未達○‧二五公頃，依農業發展條例第十六條本文之規定
    ，本不得分割。然江萬喬取得系爭土地應有部分之日期為七十年五月二十九日，
    原告則為七十五年九月一日，屬於八十九年一月四日修正施行前之共有耕地，有
    土地登記簿謄本在卷可稽，依上揭農業發展條例之規定，即得分割為單獨所有。
    再系爭土地雖屬國宅用地，然係為七十三年度貸款人民自建之國民住宅，尚非依
    國民條例第十條規定，經劃定為國民住宅用地，而施行區段徵收之土地，有彰化
    縣政府九十一年八月二十九日、府城設字第○九一○一五四八四一○號函文在卷
    可稽，因之，系爭土地並無國民住宅條例第十條第二項所謂經核定公告禁止土地
    所有權移轉、分割之情形。是以，系爭土地並無不能分割之情事，兩造復無不分
    割之約定，已如前述，而本件分割糾紛自纏訟迄今，就分割方案仍未達成一致之
    意見，足認雙方無法達成協議分割之共識，從而，原告基於共有人之共有物分割
    請求權，訴請被告丙○○、乙○○、甲○○、丁○○就其被繼承人江萬喬所有系
    爭土地之應有部分辦理繼承登記後，為裁判分割，揆諸前開說明，洵屬正當，應
    予准許。
五、按共有物之分割，不得純以使用現狀為分割之唯一標準，法院為顧及全體共有人
    之利益認為以不全依使用現狀分割為宜，所決定之分割方法，縱使部分共有人因
    此而受有損害，仍不得因之指為違法。又共有土地之分管使用，不過定暫時狀態
    而已，共有人仍就全部共有土地享有權利，得就全部共有土地主張按應有部分為
    分割，而法院裁判分割共有物，除應斟酌共有人之利害關係及共有物之性質外，
    尚應斟酌共有物之價格、經濟效用以及全體共有人之利益等公平決之；換言之，
    裁判上定共有物之分割分法，法院有審酌共有物各種情形，顧及共有人全體利益
    而自由裁量之權，不受任何當事人主張之拘束（最高法院四十九年臺上字第二五
    九六號、七十一年臺上字第二八二五號及八十一年臺上字第三一號判決可資參照
    ）。經查，系爭土地呈長方形，西側鄰彰化縣員林鎮○○街，可供對外通行之用
    ，目前由被告占有使用西邊土地，西北邊建有門牌號碼彰化縣員林鎮○○街二一
    八號、二二○號及二二二號三間建物，均為江萬喬所有，現供被告丁○○、甲○○及丙○○使用，西南邊雜草叢生；而東北邊為魚池、東南邊為雜草及柳丁樹，
    均由原告占有使用等情，業經本院會同兩造及彰化縣員林地政事務所測量員勘測
    現場屬實，製有勘驗筆錄、現場圖及土地複丈成果圖在卷可稽。至系爭土地分割
    方法，本院斟酌：(一)如依被告請求如附圖(二)所示分割方案，以系爭土地目前分管
    之位置分割，勢必導致原告須於伊分得之土地上另闢出入道路，無形中將使原告
    得利用之土地面積減少，且被告分得西側土地全部直接面臨三條街，其價值顯高
    於原告分得東側裡地，亦有違各共有人分割利益之均衡；(二)而依原告主張如附圖
    (一)所示方法分割，兩造分得之土地均直接毗鄰西側三條街，尚無價值上之差異，
    且被告所占有使用之房屋，均可繼續保存，並可利用房屋間留設之通道，對外聯
    絡，對被告而言亦無不利益；(三)原告亦陳明願將系爭土地東北邊之魚池填平交被
    告使用；(四)至被告雖稱渠等占有使用之房屋地勢較其他部分土地為高，倘渠等分
    得東北邊土地，耕作機具將無法入內耕作等語，然此乃肇因於被告在西北邊建屋
    時自行將土地填高，並於四周築圍牆與其他土地區隔所致，究與原告無涉，殊無
    由原告負擔此不利益之理，況被告仍可於渠等分得土地上為適當之改良以利耕作
    之用，實無為遷就現況而另闢道路供被告耕作機具通行之必要等情，認依附圖(一)
    所示之分割方法，尚稱妥適、公允，堪值採用，爰諭知分割方法如主文第二項所
    示。
六、末按分割共有物之訴為形式之形成訴訟，法院不受原告聲明分割方案之拘束，故
    如准予裁判分割，原告之訴即有理由，並無敗訴之問題。又分割共有物事件，本
    質上並無訟爭性，兩造本可互換地位，由任一共有人起訴請求分割，均無不可，
    故勝訴當事人之訴訟行為，自非為伸張或防衛權利所必要者，訴訟費用宜由各當
    事人依應有部分比例分擔，併此敘明。
七、本件事證已臻明確，兩造其餘攻擊、防禦方法及舉證，經本院審酌後，核與判決
    結果不生影響，自無庸逐一論列，併此敘明。
據上論結，本件原告之訴為有理由，依民事訴訟法第三百八十五條第一項前段、第八
十一條第一款、第八十五條第二項，判決如主文。
中　　　華　　　民　　　國　　  九十一　　年　　十二　　月　  二十七    日
                                    臺灣彰化地方法院民事第一庭
~B審判長法　　　官　羅培昌
~B　　　法　　　官　王昌鑫
~B　　　法　　　官　周莉菁
右為正本係照原本作成。
如對本判決上訴，應於判決送達後二十日內向本院提出上訴狀。
中　　　華　　　民　　　國　　  九十一　　年　　十二　　月　  二十七    日
~B　　　法院書記官　張清秀
